臺灣新竹地方法院民事判決　　　　　　 100年度家訴字第37號
原　　　告　陳裕彬
訴訟代理人　林思銘律師
複代理人　　盧秀蓮
被　　　告　吳陳秀園
訴訟代理人　陳文雄律師
被　　　告　高陳秀玉
兼訴訟代理
人　　　　　陳姿汝
兼複代理人　陳玉春
被　　　告　陳秀蓉
　　　　　　陳玉竹
訴訟代理人　陳玉春
上列當事人間請求繼承登記事件，本院於民國100 年8 月22日言
詞辯論終結，判決如下：
    主  文
原告之訴及假執行之聲請均駁回。
訴訟費用由原告負擔。
    事實及理由
壹、程序方面：
一、按訴狀送達後，原告不得將原訴變更或追加他訴，但經被告
    同意者，不在此限；被告於訴之變更或追加無異議，而為本
    案之言詞辯論者，視為同意變更或追加，民事訴訟法第255
    條第1 項第1 款、第2 項分別定有明文。
二、查原告原具狀本於兩造間已達成遺產分割協議之法律關係，
    於聲明第一項請求「被告應協同原告就坐落竹北市○道段19
    8 、202 、1130地號土地及地上物新竹縣中華路178 號房屋
    辦理繼承登記為原告所有。」嗣變更聲明為「被告等六人應
    就其被繼承人陳林錫所遺之遺產坐落竹北市○道段198 、同
    段202 、1130地號土地及坐落中華路門牌建物178 號建物不
    動產，辦理所有權移轉登記予原告陳裕彬。」其後再變更、
    追加聲明為「(一)、請准將竹北市○道段192 、202 及1130
    地號之土地依原告與被告之應繼分分割為各七分之一。(二)、
    被告應將前項分割後之土地，分別移轉登記予原告取得。」
    被告等人對於原告訴之變更或追加於本院審理時並無異議，
    且為本案之言詞辯論，視為同意上開訴之變更、追加，是原
    告所為訴之追加與變更，核無不合，應予准許。
貳、原告主張：
一、兩造之被繼承人陳林錫及陳清文共遺有不動產即坐落新竹縣
    竹北市○道段198 、202 及1130地號、新竹縣新埔鎮○○段
    347 、348 、481 地號等土地、及現金新臺幣（下同）816,
    439 元。
二、兩造對於被繼承人之遺產有所協議，且已取得共識，就坐落
    新竹縣新埔鎮○○段347 、348 、481 地號土地分由被告等
    人分得，且已於兩造之被繼承人死亡前辦妥所有權移轉登記
    ，而被繼承人陳清文所遺現金816,439 元亦全數由被告繼承
    取得，原告未參與分配現金及新竹縣新埔鎮○○段347 、34
    8 及481 地號等3 筆土地之繼承登記。
三、就新竹縣竹北市○道段192 、202 及1130地號士地部分，則
    約定由原告單獨分得（該等土地由原告取得，係原告於民國
    59年至64年間任職船公司船員，薪資由父親代為保管，並委
    託父親購買，父親暫以母親名義購得該等土地，而原告返國
    工作則在上開土地上建蓋房屋），然兩造就被繼承人名下之
    不動產協議分割後，就原告取得之部分未移轉所有權登記予
    原告。又原告因工安意外，導致下肢體全殘，日常生活需他
    人協助，原告之母親唯恐媳婦變節，故遲未辦理所有權移轉
    予原告。
四、被告等人應依遺產分割之協議，將系爭土地直接由原告辦理
    繼承登記，因被告吳陳秀園及陳秀蓉遲未交付印鑑證明配合
    辦理繼承登記，反而逕申請辦理為兩造公同共有，本件土地
    既已登記為兩造公同共有，因該公同共有之土地，並無不能
    分割之約定，爰提起本件分割公同共有物之訴訟。
五、按「當事人互相表示意思一致者，無論為明示或默示，契約
    即為成立。當事人對於必要之點，意思一致，而對於非必要
    之點，未經表示意思者，推定其契約為成立，關於該非必要
    之點，當事人意思不一致時，法院應依其事件之性質定之。
    」、「公同關係存續中，各公同共有人，不得請求分割其公
    同共有物。」及「公同關係存續中，各公同共有人不得請求
    分割公同共有物，在民法第829 條固定有明文。但此項公同
    關係之存續既非不可終止，則公同共有人中之一人或數人於
    訴訟外或於起訴時，以訴狀向其他公同共有人表示終止公同
    關係之意思，而請求分割公同共有物，在審理事實之法院，
    自應審認其所為終止公同關係之意思表示是否正當，能否認
    為已有合法之終止，為適當之裁判，如可認終止為合法，則
    其公同關係已不復存續，即無適用民法第829 條之餘地。」
    民法第153 條、第829 條及最高法院第37年上字第7357號判
    例意旨分別參照。再印鑑證明乃辦理不動產所有權移轉登記
    及有關財產處分必需之物件，亦即法律上為意思表示的確認
    。查被告陳姿汝、高陳秀玉、陳玉春及陳玉竹等四人分別於
    99年7 、8 、9 月交付印鑑證明供原告辦理所有權移轉登記
    ，及100 年4 月29日簽具讓渡書，均載明「本人原在地上建
    物門牌新竹縣竹北市○○里○ 鄰○○路178 號持有該地部分
    土地，現轉讓給陳裕彬先生，恐口無憑特立此書為據」，可
    以證得兩造對於被繼承人之所有財產確已達成協議分割之共
    識。然被告吳陳秀園及陳秀蓉雖於兩造約定並辦妥登記應得
    之部分後，不願出具讓渡書及印鑑證明予原告，而另又分別
    要求原告給付50萬及150 萬後，方願將繼承取得之部分讓予
    原告。惟本件繼承就被告等人對應得部分已辦妥登記，原告
    均未參與登記及分配現金，另有其他被告均未主張參與分配
    觀之，可以推知兩造對於被繼承人之財產均已達成協議之共
    識，當信原告所言為真實，爰於終止公同共有關係後，請求
    以分割共有方式分割，將持分所有權移轉登記予原告所有。
六、對被告吳陳秀園抗辯之陳述：
(一)、本件原告請求被告等移轉其不動產所有權持分之部分，應為
    給付之訴，原告聲明請求供擔保得為假執行，依法並無不合
    。
(二)、被告吳陳秀園主張被告等四人出具讓渡書所為之處分係無效
    云云，原告主張如下：被告等四人應有部分出具讓渡應有部
    分予原告之行為，按「買賣契約之成立，非以出賣人對於標
    的物有所有權為要件，設共有人未得他共有人之同意，擅自
    出賣共有物，其買賣契約並非無效．．．。」最高法院72台
    上字第679 號判決參照。次按「共有人將共有物特定之一部
    讓與他人，固為共有物之處分，其讓與非得共有人全體之同
    意，對於其他就該一部取得單獨所有權，對於不履行之締約
    人除要求追償定金或損害賠償外，亦得請求其取得按讓與一
    部計算之應有部分，與他共有人繼續共有之關係。」最高法
    院55年台上字第3267號判例可參（亦為謝在全老師與王澤鑑
    老師所採），被告所辯，委無可採。
(三)、被告吳陳秀園及陳秀蓉二人，雖於兩造約定並辦妥登記應得
    之部分後，不願出具讓渡書及印鑑證明予原告，分別要求原
    告應給付50萬及150 萬後，方願將繼承取得之部分讓予原告
    ，就被告等人對應得部分已辦妥登記，原告卻未參與登記及
    分配現金，另有其他被告均未主張分配觀之，可以推知，兩
    造對於被繼承人之財產均已達成協議之共識，當信原告所言
    為真實，依據兩造之財產分割協議，被告吳陳秀園及陳秀蓉
    二人負有所有權移轉予原告之義務。
(四)、被告吳陳秀園主張分割方法以變價方式為之，惟兩造就系爭
    土地已達成分割之協議，且被告等人均已登記取得依繼承協
    議其應得之財產，實無權主張再行分配系爭土地。
(五)、綜上所陳，兩造為手足關係，被告等人已依協議取得兩造被
    繼承人之財產，反觀原告因意外導致半身不遂行動不便，僅
    為取得自己應得之部分，並未逾越應有之部分，爰請求以原
    告前述被告已交付印鑑證明、讓渡書及兩造之被繼承人所有
    之財產，原告均未取得分文等情，為有利於原告之認定。
三、原告為此聲明：
(一)、請准將竹北市○道段192 、202 及1130地號之土地依原告與
    被告之應繼分分割為各七分之一。
(二)、被告應將前項分割後之土地，分別移轉登記予原告取得。
(三)、訴訟費用由被告等人連帶負擔。
(四)、請准以現金或等值之臺灣銀行可轉讓定期存單供擔保，宣告
    准予假執行。
、被告之抗辯：
一、被告吳陳秀園之抗辯：
(一)、原告100 年7 月4 日狀內訴之聲明第一項及第二項係形成之
    訴，非給付之訴或意思表示之給付，性質上不得為假執行，
    是原告請求宣告假執行，於法不合。
(二)、原告只是要求按兩造之應繼分各七分之一為登記，換言之，
    只是將公同共有登記變更為分別共有登記，並無分割，與原
    告之聲明即依協議分割契約為分割之主張不相符合。
(三)、原告主張兩造之被繼承人為陳林錫及陳清文，應繼承之遺產
    有土地6 筆及現金816,439 元，與起訴狀或準備書狀中主張
    新竹縣竹北市○○路178 號之建物亦為應繼承之遺產，並請
    求辦理繼承登記又有不同。另依最高法院88年度台上字第28
    37號判決所示，分割遺產應以被繼承人之全部遺產為對象，
    不得以遺產之一部為對象，原告之請求違反上開判決意旨，
    請求依法逕予駁回。此外，原告請求就被繼承人陳林錫之遺
    產為分割繼承登記，惟兩造之被繼承人有陳林錫及陳清文二
    人，死亡時間是陳林錫在前，陳清文在後，故陳清文亦為陳
    林錫遺產之繼承人，然原告僅就陳林錫之遺產請求為分割繼
    承登記，不及於陳清文之應繼分，則陳清文繼承自陳林錫之
    部分是否不在訟爭範圍內？
(四)、原告以被告陳姿汝、高陳秀玉、陳玉春、陳玉竹等四人簽具
    前開讓渡書為由，主張被告吳陳秀園亦應負同等義務。然上
    開讓渡書既無被告吳陳秀園之簽名，自與吳陳秀園無關，吳
    陳秀園亦不受拘束，故原告據此請求吳陳秀園為所有權之移
    轉登記自屬無據。又依民法第828 條第3 項規定，公同共有
    物之處分及其他之權利行使，除法律另有規定外，應得公同
    共有人全體之同意，準此，前開讓渡書既未經全體公同共有
    人之同意，只是部分公同共有人之同意，則陳姿汝、高陳秀
    玉、陳玉春、陳玉竹等四人之處分行為無效，亦即該讓渡書
    對被告吳陳秀園乃屬無效，原告依無效之讓渡書為請求自無
    理由，應予駁回。
(五)、原告主張兩造對於被繼承人陳林錫及陳清文之遺產均協議並
    取得共識，就坐落新竹縣新埔鎮○○段347 、348 、481 地
    號土地及被繼承人陳清文所遺留之現金816,439 元由被告等
    六人分得並辦畢移轉登記云云。然被告否認有此共識，且新
    竹縣新埔鎮○○段347 、348 地號土地僅由被告陳玉春取得
    ，應有部分為3 ／24，登記原因為買賣，同段481 地號由被
    告陳玉春、陳秀蓉、陳姿汝取得，應有部分各為3 ／5 、1
    ／5 、1 ／5 ，登記原因為贈與，並無由被告等6 人分得之
    情。又被繼承人陳清文所遺留之現金816,439 元，被告吳陳
    秀園分文未得。
(六)、被告吳陳秀園主張應將系爭不動產予以變賣，就變賣所得再
    按應有部分之比例分配予兩造。
二、被告高陳秀玉、陳玉春、陳姿汝、陳玉竹之抗辯：
(一)、被告等人與原告乃同胞兄弟姊妹，為達成和解，息事寧人，
    被告陳玉春、陳姿汝、陳玉竹乃於100 年4 月29日簽具讓渡
    書，將坐落新竹縣竹北市○○路178 號房屋及其基地讓與原
    告。詎原告食言，不撤告，繼續纏訟，被告等不勝其擾，且
    因原告不信守諾言，被告陳玉春、陳姿汝、陳玉竹豈有片面
    遵守和解條件之理，故於同年8 月9 日以存證信函通知原告
    ，聲明所簽之讓渡書即日起作廢。又被繼承人陳清文遺留之
    現金816,439 元依國稅局財產清單屬生前贈與款項，然贈與
    何人被告無所知悉，被繼承人陳清文於99年3 月27日死亡時
    ，存款僅餘7,298 元。
(二)、被告陳姿汝另抗辯如下：
    原告從小把家裡當銀行，異想天開想賺大錢，用父母親的錢
    開牙科（倒閉）、跑船（跟同事發生爭執，母親貼錢把原告
    帶回家），姊妹們賺的錢都不夠，也開始在借錢。竹北中華
    路的房子是由父母親變賣其他土地、借錢蓋的，蓋好後原告
    就順理成章搬進去住，自認是身為獨子該得的房屋，開始爭
    房屋所有權，要求母親過戶給原告，母親不同意就被打得鼻
    青臉腫。過後原告聲明不載父母去看醫生，這時就應放棄父
    母名下之財產，不是嗎？原告開公司賺錢時沒聽說有拿錢給
    父親還債，母親在世時要洗腎，生活已無法自理，原告說母
    親是故意的，讓母親自己來就可以了，現在原告半身不遂，
    卻說被告在刁難，實在有違常理。被告陳姿汝簽讓渡書有附
    加條件，要求原告不上法院、要給陳秀園、陳秀蓉二位200
    萬，不然被告陳姿汝、陳玉春、高陳秀玉、陳玉竹就要原告
    各拿出50萬元，而原告事後並未兌現。原告的生活比誰都安
    逸，所以先父母從未開口要求姊妹過戶給原告。被告陳姿汝
    要求均分遺產。
三、被告陳秀蓉之抗辯略以：新竹縣竹北市○○路之房子非原告
    獨建，且不在原告名下，而是在母親陳林錫名下。現金816,
    439 元被告陳秀蓉分文未得。原告曾毆打陳秀玉、原告之妻
    亦曾毆打婆婆，父親生前交代日後不要蓋章給原告。原告幾
    十年均無奉養父母親，都由女兒奉養等語。
肆、得心證之理由：
一、原告主張兩造為被繼承人陳林錫、陳清文之繼承人，而被繼
    承人陳林錫、陳清文遺有坐落新竹縣竹北市○道段198 、20
    2 及1130地號、新竹縣新埔鎮○○段347 、348 、481 地號
    遺產。另被告高陳秀玉、陳玉竹、陳姿汝、陳玉春於100 年
    4 月29日分別簽署讓渡書，同意將其等持有位在新竹縣竹北
    市○○里○ 鄰○○路178 號地上建物之土地轉讓予原告等情
    ，業據提出繼承系統表、房屋稅籍證明書、遺產稅課稅資料
    各1 份、讓渡書4 份、土地登記謄本6 份及戶籍謄本8 份為
    證，且為被告所不爭執，堪信為真實。
二、按當事人主張有利於己之事實者，就其事實有舉證之責任，
    民事訴訟法第277 條前段定有明文。本件原告主張兩造間已
    達成遺產分割協議，請求被告依協議將新竹縣竹北市○道段
    198 、202 及1130地號之土地分割為應繼分各7 分之1 。被
    告且應將分割後之土地，分別移轉登記予原告取得。惟為被
    告否認，並以上開情詞置辯，則兩造爭執點厥為兩造是否已
    就遺產達成依應繼分分割之協議？如確有分割協議，原告可
    否請求被告將分割後之土地移轉登記予原告取得？而依首揭
    規定，應由原告就兩造間達成遺產分割協議之事實負舉證責
    任。經查：
(一)、原告主張兩造間已達成遺產分割協議一節，為被告否認，而
    原告提出之上開讓渡書，僅足證明被告陳姿汝、高陳秀玉、
    陳玉春及陳玉竹等四人曾簽署同意將其等持有位在新竹縣竹
    北市○○里○ 鄰○○路178 號地上建物之土地轉讓予原告之
    情，尚與原告主張兩造已達成遺產分割協議有間，且被告吳
    陳秀園、陳秀蓉未一併簽署讓渡書，更難僅據上開讓渡書認
    定兩造間已達成分割協議之事實。況依上開讓渡書記載：「
    本人原在地上建物門牌新竹縣竹北市○○里○ 鄰○○路178
    號持有該地部分土地，現轉讓給陳裕彬先生，恐口無憑特立
    此書為據。」等語，參酌兩造均為新竹縣竹北市○道段198
    、202 及1130地號土地之公同共有人之事實，此有上開土地
    登記謄本在卷可佐，堪認被告陳姿汝、高陳秀玉、陳玉春及
    陳玉竹簽署之上開讓渡書，應係同意將其等繼承上開土地部
    分轉讓予原告，亦難認與遺產分割等同。至於兩造被繼承人
    新竹縣新埔鎮○○段347 、348 地號土地係由被告陳玉春於
    98年1 月22日以買賣之原因取得；同段481 地號土地則由被
    告陳玉春、陳秀蓉、陳姿汝於98年2 月26日以贈與原因取得
    ；被繼承人陳清文所有之現金816,439 元，則係被繼承人陳
    清文於死亡前之97年12月21日已贈與被告陳玉春，此有上開
    遺產稅課稅資料、被告陳玉春戶籍謄本各1 份及土地登記謄
    本3 份在卷可佐，亦難認係遺產分割協議之結果，是原告主
    張兩造間有遺產分割協議云云，無足採信，其請求被告將新
    竹縣竹北市○道段198 、202 及1130地號之土地兩造應繼分
    分割為各7 分之1 ，即無理由，應予駁回。
(二)、按公同關係存續中，各公同共有人，不得請求分割其公同共
    有物，民法第829 號定有明文。是在遺產分割之形成之訴判
    決確定前，各公同共有人並無顯在之應有部分，無從依民法
    第823 條之規定請求分割共有物（最高法院30年台上字第20
    2 號、28年上字第1358號判例及88年度台上字第2837號、86
    年度台上字第3071號、85年度台上字第117 號判決可資參照
    ）。本件原告請求將新竹縣竹北市○道段198 、202 及1130
    地號土地依兩造應繼分分割為各7 分之1 一節，並無理由，
    業如上述，則原告併請求被告依上開應繼分分割後之土地，
    分別移轉登記予原告取得，即無憑採。況依上開說明，果原
    告可得請求兩造依應繼分分割上開地號土地，於分割遺產之
    訴尚未確定前，亦無從依民法第823 條之規定請求分割共有
    物，是原告請求被告依上開應繼分分割後之土地，分別移轉
    登記予原告取得，亦無理由，應予駁回。
三、綜上所述，依原告所舉之證據無從證明兩造確有遺產分割協
    議之事實，則原告主張依兩造遺產分割協議，請求將新竹縣
    竹北市○道段198 、202 及1130地號土地依兩造應繼分分割
    為各7 分之1 ，且併請求被告依上開應繼分分割後之土地，
    分別移轉登記予原告取得，均無理由，應予駁回。原告之訴
    既經駁回，其假執行之聲請即失所附麗，應併予駁回。
伍、本件事證已臻明確，兩造其餘攻擊或防禦方法，經本院審酌
    後，認均與本件之結論無涉，茲不再一一論述，併予敘明。
陸、據上論結：本件原告之訴為無理由，依民事訴訟法第78條，
    判決如主文。
中    華    民    國   100    年    9     月    16    日
                  家事法庭法   官  林昌義
以上正本證明與原本無異。
如對本判決上訴，須於判決送達後20日之不變期間內，向本院提
出上訴狀。如委任律師提起上訴者，應一併繳納上訴審裁判費。
中    華    民    國   100    年    9     月    16    日
                          書記官  張永榮